臺灣雲林地方法院民事判決　　　　　　　　100年度訴字第4號
原　　　告　敬
訴訟代理人　鍾竹簧律師
被　　　告　麗翠
　　　　　　高銀河
　　　　　　鄭俊明
　　　　　　清風
　　　　　　陳生華
　　　　　　清坤
　　　　　　清水
訴訟代理人　陳伴
被　　　告　蔡春妹
　　　　　　顯
　　　　　　欽信
　　　　　　彥鈞
兼上三人
訴訟代理人　朝讚
　　　　　　炳
　　　　　　新騰
　　　　　　維得
　　　　　　清維
上列當事人間請求分割共有物事件，本院於民國100 年8 月30日
言詞辯論終結，判決如下：
    主  文
兩造共有坐落雲林縣古坑鄉○○○○○段三八一地號、地目旱、
面積一三九九九平方公尺土地，應分割如雲林縣斗六地政事務所
一○○年七月二十二日土地複丈成果圖（乙案）即附圖所示：(一)
編號甲部分面積一○○七平方公尺土地分歸被告麗翠、清風
、清坤、陳生華、清水、蔡春妹按應有部分四十八分之
十五、四十八分之七、四十八分之一、四十八分之一、四十八分
之十二、四十八分之十二之比例保持共有取得。(二)編號乙部分面
積一四○○平方公尺土地分歸被告朝讚取得。(三)編號丙部分面
積一四○○平方公尺土地分歸被告炳取得。(四)編號丁部分面積
一四○○平方公尺土地分歸被告欽信、彥鈞按應有部分各二
分之一之比例保持共有取得。(五)編號戊部分面積三六三六平方公
尺土地分歸被告鄭俊明取得。(六)編號己部分面積一一七九平方公
尺土地分歸被告高銀河取得。(七)編號庚部分面積一一七八平方公
尺土地分歸原告敬取得。(八)編號辛１部分面積二三三平方公尺
土地分歸被告新騰取得。(九)編號辛２部分面積二三三平方公尺
土地分歸被告維得取得。(十)編號辛３部分面積九三三平方公尺
土地分歸被告清維取得。(十一)編號壬部分面積一四○○平方公尺
土地分歸被告顯取得。
訴訟費用由兩造按原應有部分比例負擔。
    事實及理由
壹、程序方面：
    本件被告清風、陳生華、清坤、清水、蔡春妹、
    新騰、維得、清維經本院通知，未於言詞辯論期日到
    場，核無民事訴訟法第386 條各款所列情形，爰依原告之聲
    請，由其一造辯論而為判決。
貳、實體方面：
一、原告主張：坐落雲林縣古坑鄉○○○○○段381 地號、地目
    旱、面積13999 平方公尺土地（下稱系爭土地），為兩造所
    共有，兩造應有部分詳如土地登記謄本所示，系爭土地並無
    不能分割之約定，亦無法律限制分割之規定，因共有人間不
    能達成分割協議，為求土地之充分利用，為此請求裁判分割
    。原告主張之分割方案─即雲林縣斗六地政事務所民國100
    年7 月22日土地複丈成果圖（乙案）所示分割分案，係將系
    爭土地依兩造應有部分分割，各共有人所分得之土地均面臨
    道路，至系爭土地西南側氏家族之墳墓，原本即為家所
    擇定之風水寶地，且系爭土地西側本即由炳、朝讚耕作
    使用，是以此分割方案分割，符合使用現況及民情。倘依丙
    案之分割方案，將系爭土地西側分歸原告及高銀河，不僅與
    民情有違，且將不利於興建農舍及出售，並不適當等語。
    並聲明：如主文所示。
二、被告高銀河到庭表示：請求依乙案之分割方案分割。
    被告鄭俊明到庭表示：對於依乙案或丙案分割，沒有意見。
    被告顯到庭表示：同意原告所提出之分割方案。
    被告清風、陳生華、清坤、清水、欽信、彥鈞
    、新騰、維得經本院通知未於言詞辯論期日到場，亦未
    提出書狀作何聲明或陳述。
    被告朝讚、炳到庭表示：請求依丙案之分割方案分割。
    被告蔡春妹到庭表示：不同意原告所提出之分割方案。
    被告清維到庭則表示：不同意原告所提出之分割方案，應
    該要以抽籤方式決定各共有人分割後取得之土地位置等語，
    資為抗辯。
    被告麗翠到庭則以：被告麗翠、清風、陳生華、
    清坤、清水、蔡春妹所分配在編號甲部分之土地為劣質
    地，面積不大，倘依原物分割，顯有困難，建議以金錢補償
    方式來分割等語，資為抗辯。
三、得心證之理由：
  (一)按各共有人得隨時請求分割共有物，但因物之使用目的不能
    分割或契約訂有不分割之期限，不在此限。共有物之分割，
    依共有人協議之方法行之。分割之方法，不能協議決定者，
    法院得因任何共有人之聲請，命以原物分配於各共有人，民
    法第823 條第1 項及第824 條第1 項、第2 項第1 款分別定
    有明文。本件原告主張系爭土地為兩造所共有，兩造應有部
    分比例詳如土地登記謄本所示，兩造就系爭土地無法以協議
    方式分割，且系爭土地並無訂定不分割之期限，而系爭土地
    依其使用目的亦非不能分割等情，業據原告提出土地登記謄
    本為證，並為被告所不爭執，堪信為真實，是原告請求分割
    共有土地，自屬有據，應予准許。
  (二)按法院就共有物為裁判分割時，應考慮公平性、當事人聲明
    、應有部分比例與實際使用是否相當、共有物之客觀情狀、
    共有物之性質、共有物之價格與經濟價值、共有人利益、各
    共有人主觀因素與使用現狀、共有人之利害關係等因素（最
    高法院69年度台上字第3100號判決意旨參照）。經查，系爭
    土地東北側臨接雲149 號縣道，土地東南側有磚造平房，土
    地西南側有氏祖先之墳墓二座，其餘土地部分種植柳丁，
    部分種植竹林，業經本院會同至現場勘驗明確，製有勘驗筆
    錄在卷可憑，且經雲林縣斗六地政事務所測量員協助指界，
    並製有99年12月20日現況圖之複丈成果圖在卷可參。
  (三)本院審酌兩造之意願、土地整體之利用價值，並兼顧使用現
    狀，及兩造間共有價值平等均衡原則，認本件分割方法應以
    雲林縣斗六地政事務所100 年7 月22日之土地複丈成果圖為
    基準，即如附圖（乙案）所示方法分割，較為妥適，其理由
    如下：
  1.系爭土地西南側現有氏祖先之墳墓二座，東南側有顯之
    磚造平房，如依乙案之分割方案分割，被告顯之磚造平房
    可以完整保存，被告朝讚、炳所分配位置與其等現耕作
    位置大致相同，且各共有人所分得土地均面臨道路，使用及
    通行均稱便利，得以發揮土地之最大使用效益。至被告炳
    、欽信、彥鈞所分得土地上雖有根之墳墓及氏墓園
    ，然根為炳之父，欽信、彥鈞二人之祖父，日後倘
    需遷移墳墓，僅需由其等徵得全體繼承人同意後，即可辦理
    ，而倘依丙案之分割方案，則原告敬所分得土地上有根
    墳墓，日後勢必衍生遷移墳墓之糾紛，難認妥適。
  2.被告清維雖請求以抽籤方式決定各共有人分割後取得之土
    地位置云云。惟查，以抽籤方式決定各共有人之分配位置，
    將無法兼顧系爭土地之使用現況及建物之保存，亦與其他共
    有人之意願有違，難認公平。況乙案之分割方案，已斟酌被
    告鄭俊明、顯、朝讚、炳之使用現況（系爭土地使用
    現況詳如雲林縣斗六地政事務所93年2 月20日土地複丈成果
    圖所示，見本院99年度六暫調字第188 號卷第12頁），各共
    有人所分得土地地形方正，均臨接道路，就兩造之利益綜合
    觀之，並無不公允之處，實無以抽籤方式隨機決定兩造分割
    後所取得土地位置之必要。
  3.至被告麗翠主張編號甲部分面積不大，倘依原物分割，顯
    有困難，建議以金錢補償方式來分割云云。然查，系爭土地
    並無原物分割顯有困難之情形，亦無以原物為分配時，共有
    人中有未受分配或不能按其應有部分受分配之情形，則被告
    麗翠請求金錢補償，於法自屬無據。
  4.綜上所述，本院審酌系爭土地如依乙案之分割方案分割，系
    爭土地上現有之建物得以完整保存，兩造分割後所取得之土
    地地形完整，格局方正，土地利用價值及經濟價值均等，共
    有人所分得土地均臨接道路，使用上便利。是本院認本件分
    割方法應以雲林縣斗六地政事務所100 年7 月22日土地複丈
    成果圖（乙案）為基準，即如附圖所示：(一)編號甲部分面積
    1,007 平方公尺土地分歸被告麗翠、清風、清坤、陳
    生華、清水、蔡春妹等六人按應有部分四十八分之十
    五、四十八分之七、四十八分之一、四十八分之一、四十八
    分之十二、四十八分之十二之比例保持共有取得。(二)編號乙
    部分面積1,400 平方公尺土地分歸被告朝讚取得。(三)編號
    丙部分面積1,400 平方公尺土地分歸被告炳取得。(四)編號
    丁部分面積1,400 平方公尺土地分歸被告欽信、彥鈞等
    二人按應有部分各二分之一之比例保持共有取得。(五)編號戊
    部分面積3,636 平方公尺土地分歸被告鄭俊明取得。(六)編號
    己部分面積1,179 平方公尺土地分歸被告高銀河取得。(七)編
    號庚部分面積1,178 平方公尺土地分歸原告敬取得。(八)編
    號辛１部分面積233 平方公尺土地分歸被告新騰取得。(九)
    編號辛２部分面積233 平方公尺土地分歸被告維得取得。
    (十)編號辛３部分面積933 平方公尺土地分歸被告清維取得
    。
    (十一)編號壬部分面積1,400 平方公尺土地分歸被告顯取得。
    此一分割方案，已兼顧系爭土地之使用現況及分割意願，而
    各共有人分得之土地，地形方正，均臨接道路，土地利用價
    值於分割後不至降低。從而，本件裁判分割，應以附圖所示
    分割方法分割為適當。
四、末按分割共有物事件本質上並無訟爭性，兩造本可互換地位
    ，由任一共有人起訴請求分割，均無不可，且兩造均因本件
    裁判分割均蒙其利，由敗訴當事人負擔訴訟費用顯失公平，
    故本院認於裁判分割共有物訴訟，於法院准予分割，原告之
    訴為有理由時，仍應由兩造分別依系爭土地應有部分比例分
    擔訴訟費用較符合公平原則，附此敘明。
五、訴訟費用負擔之依據：民事訴訟法第80條之1 。
中    華    民    國   100    年    9     月    13    日
                  民事第一庭    法  官  冷明珍
以上正本係照原本作成
如對本判決上訴，須於判決送達後20日內向本院提出上訴狀。如
委任律師提起上訴者，應一併繳納上訴審裁判費。
中    華    民    國   100    年    9     月    13    日
                                書記官  曾玲玲